臺灣臺東地方法院民事判決
110年度家繼訴字第11號
原      告  張宏群  
訴訟代理人  黃暘勛律師
被      告  張庭恩  


            張羽軒  


            張羽晨  


兼上二人
法定代理人  高梅琍  


共      同
訴訟代理人  蔡勝雄律師
上列當事人間請求交付遺贈物事件，本院於民國111年4月27日言
詞辯論終結，判決如下：
    主  文
原告之訴駁回。
訴訟費用由原告負擔。
    事實及理由
壹、程序事項：
    按訴狀送達後，原告不得將原訴變更或追加他訴，但請求之
    基礎事實同一、擴張或減縮應受判決事項之聲明者，不在此
    限，民事訴訟法第255條第1項第2款、第3款定有明文，家事
    訴訟事件亦有準用，此觀家事事件法第51條規定甚明。查原
    告起訴原聲明：⒈被告應將坐落臺東縣○○鄉○○○段000地號土
    地之所有權移轉登記予原告。⒉被告應將坐落臺東縣○○鄉○○○
    段000地號土地之所有權移轉登記予原告。⒊被告應將坐落臺
    東縣○○鄉○○○段00○號房屋之所有權移轉登記予原告。⒋訴訟
    費用由被告負擔。嗣變更聲明如後所述（見本院卷第106頁
    ），核其請求之基礎事實同一，揆諸前揭說明，於法並無不
    合。　　
貳、實體事項：
一、原告起訴主張：
　㈠被繼承人張修春為原告之二哥、被告張庭恩、張羽軒、張羽
    晨之父親、被告高梅琍之配偶。張修春於民國106年12月29
    日死亡，遺有如附表所示之遺產，被告均為張修春之繼承人
    。
　㈡張修春於106年12月27日立有代筆遺囑（下稱系爭遺囑），其
    內容記載被繼承人全部遺產由原告繼承，並指定原告為遺囑
    執行人，然原告多次向被告請求，請渠等依照系爭遺囑交付
    遺贈物予原告，被告均加以拒絕；又原告與被告高梅琍之協
    議書內容，亦與附負擔之贈與相符，不能以此認張修春無贈
    與遺產予原告之意，爰依法請求被告交付遺贈物等語。並聲
    明：⒈被告應將坐落臺東縣○○鄉○○段000地號土地（即附表標
    號1土地、權利範圍全部）之所有權移轉登記予原告。⒉被告
    應將坐落臺東縣○○鄉○○○段000地號土地（即附表標號2土地
    、權利範圍1/2）之所有權移轉登記予原告。⒊被告應將坐落
    臺東縣○○鄉○○○段00○號房屋（即附表標號3房屋、權利範圍
    全部）之所有權移轉登記予原告。⒋訴訟費用由被告負擔。
　㈢又被告抗辯系爭遺囑侵害渠等之特留分，因而主張特留分之
    扣減權，惟按特留分扣減權性質上為物權之形成權，民法雖
    未設消滅期間，特留分權利人行使扣減權，與正當繼承人行
    使繼承回復請求權之法律效果相類似，涉及親屬關係暨繼承
    權益，應類推適用民法第1146條第2項規定，即自扣減權人
    知悉其特留分被侵害之時起2年間不行使而消滅，自繼承開
    始起逾10年者亦同。緣被告於張修春過世之際已知悉有系爭
    遺囑之存在，且侵害渠等之特留分，但卻未加以主張特留分
    扣減權，是渠等特留分扣減權，因知渠等特留分被侵害之時
    起2年間不行使而消滅，故被告抗辯並無理由。退言之，縱
    認被告可主張特留分扣減權，則請求鈞院判決如備位訴之聲
    明等語。備位聲明：⒈被告應將坐落臺東縣○○鄉○○段000地號
    土地（即附表標號1土地、權利範圍全部）之所有權，移轉
    登記予原告應有部分二分之一。⒉被告應將坐落臺東縣○○鄉○
    ○○段000地號土地（即附表標號2土地、權利範圍1/2）之所
    有權，移轉登記予原告應有部分二分之一。⒊被告應將坐落
    臺東縣○○鄉○○○段00○號房屋（即附表標號3房屋、權利範圍
    全部）之所有權，移轉登記予原告應有部分二分之一。⒋訴
    訟費用由被告負擔。
二、被告則以：被繼承人張修春於106年12月29日死亡，遺有如
    附表所示之遺產，被告均為繼承人，應繼分各為4分之1，特
    留分各為8分之1。又原告主張張修春立有系爭遺囑，被告否
    認系爭遺囑為真正及有效成立。退步言，縱認系爭遺囑為真
    正，其內容將全部遺產贈與原告，未保留各8分之1之特留分
    予被告，已侵害被告之特留分，茲依民法第1225條規定行使
    扣減權。且原告與被告高梅琍另定有協議書，該協議內容係
    先將張修春之遺產歸予原告，俟被告張羽軒、張羽晨分別年
    滿18歲後，再將張修春所遺遺產分別移轉登記予張羽軒、張
    羽晨及張庭恩三人，按前述協議涉及繼承人在被繼承人死亡
    前即取得繼承權，應屬無效；縱屬有效，被告高梅琍個人所
    為之法律行為效力，亦不及於張羽軒、張羽晨及張庭恩。而
    從協議書內容可知，系爭遺囑縱使有效，其遺囑之真正意義
    並非將遺產贈與原告，而是怕張羽軒、張羽晨及張庭恩年幼
    無法守住財產，先將遺產信託登記給原告，且要求原告在張
    羽軒、張羽晨及張庭恩年滿18歲後再移轉登記給渠等，換言
    之，張修春並無贈與遺產給原告之意思，則原告請求無理由
    ，應予駁回。關於原告主張時效消滅云云，按民法第1146條
    第2項之規定，係以扣減權人知其特留分被侵害之時起2年內
    不行使，扣減權罹於時效而消滅，本件張修春之遺產在張修
    春死亡後已登記為被告公同共有，何來扣減權人特留分被侵
    害之事實，直至原告提起本件之訴，被告甚至不知張修春有
    將遺產贈與原告之情事，張修春縱使真有遺贈侵害被告特留
    分之行為，惟該遺贈尚未執行，遺產亦登記在被告名下，特
    留分實際被侵害之事實尚未發生，更無所謂知渠等權利已被
    侵害，故原告主張無理由。綜上，原告依系爭遺囑請求被告
    將如附表之所有權移轉登記給原告，即無理由，應予駁回等
    語置辯。答辯聲明：㈠原告之訴駁回。㈡訴訟費用由原告負擔
    。
三、本院之判斷：
  ㈠按代筆遺囑，由遺囑人指定三人以上之見證人，由遺囑人口
    述遺囑意旨，使見證人中之一人筆記、宣讀、講解，經遺囑
    人認可後，記明年、月、日及代筆人之姓名，由見證人全體
    及遺囑人同行簽名，遺囑人不能簽名者，應按指印代之，民
    法第1194條定有明文。依該法條之立法意旨及見證人之文義
    觀之，3名見證人於遺囑人為遺囑時，應全程在場與聞其事
    ，以確認遺囑內容係遺囑人之真意，方符代筆遺囑之法定要
    式（最高法院110年度台上字第2737號判決意旨參照）。復
    參酌代筆遺囑制度。在外國法制上實不多見；然因吾國國情
    ，早年公證制度尚未普遍實施，教育又未十分普及，不識字
    者尚多，故特設此種方式，然因不由公證人作成，對於見證
    人之身分亦未設特殊限制，於人情詐偽之社會易生流弊，故
    關於代筆遺囑之要件，應從嚴審查。
  ㈡被繼承人張修春於106年12月29日死亡，其於同年12月27日立
    有系爭遺囑（見本院卷第7頁），內容為「本人之全部遺產
    由弟張宏群繼承，並指定張宏群為遺囑執行人」，該遺囑之
    見證人兼代筆人為廖哲聰，其餘見證人為謝凱帝、潘素玲等
    情，為兩造所不爭執，堪信為真實。原告雖主張系爭遺囑係
    由遺囑人即被繼承人張修春口授上開遺贈內容，並經廖哲聰
    、謝凱帝、潘素玲全程見證，自屬符合民法第1194條代筆遺
    囑之法定要件等情，然為被告所否認。經證人謝凱帝到庭證
    稱：伊當時到的時候，遺囑已經寫好了，伊舅舅有再將遺囑
    內容唸過一次，伊看了遺囑後，就簽名了等語（見本院卷第
    133頁及背面），故依證人謝凱帝證詞可知，見證人謝凱帝
    於遺囑人為遺囑時，並未全程在場與聞其事，故原告主張系
    爭代筆遺囑已符合法定要件，尚非可採。
  ㈢又被告所稱原告與被告高梅琍另定有協議書，該協議內容係
    先將張修春之遺產歸予原告，俟被告張羽軒、張羽晨分別年
    滿18歲後，再將張修春所遺遺產分別移轉登記予張羽軒、張
    羽晨及張庭恩，系爭遺囑縱使有效，其遺囑之真意並非將遺
    產贈與原告等情，業經被告提出協議書為證（見本院卷第11
    6頁），並經證人廖哲聰到庭證稱：上開協議書是伊同一天
    在制作遺囑之後寫的，因為他們家屬和配偶討論的結果，遺
    產只是先給張宏群保管繼承，等張修春小孩成年之後，應該
    要還給張修春的小孩。在立遺囑的當時，張修春的終局意思
    就是要將遺產歸小孩，沒有要將遺產終局贈與給張宏群。當
    時家屬都說要給張修春配偶一個壓力，也不是實際上要走法
    律，就只是說寫了這個，有遺囑又有協議書，配偶也簽名了
    ，就會按照遺囑和協議書去亂處分財產，所以就沒有覺得需
    要重新寫一份遺囑的必要等語；證人潘素玲到庭證稱：當時
    張修春在立遺囑的真實意思不是終局給張宏群，而是要等小
    孩成年之後，就要把財產給小孩。他們說先讓張宏群繼承，
    但等小孩18歲之後，就無條件過戶給小孩等語（見本院卷第
    128至132頁）。由上開證據可知，系爭遺囑係為達成確保被
    繼承人張修春之子女終局取得遺產目的所為權宜之計，是被
    繼承人張修春顯無將系爭遺產遺贈原告之真意。
  ㈣綜上，原告未能舉證證明系爭遺囑之書立符合民法第1194條
    之法定要件，亦未證明被繼承人有遺贈遺產予原告之真意，
    從而，其主張為被繼承人張修春之受遺贈人，請求如上開先
    位及備位聲明，即無理由，應予駁回。
四、本件事證已臻明確，兩造之其餘攻擊防禦方法及聲請調查之
    證據，於本件判決結果無影響，爰不一一論列，附此說明。
     
五、訴訟費用負擔之依據：家事事件法第51條、民事訴訟法第78
    條。 
中　　華　　民　　國　　111 　年　　5 　　月　　18　　日
                    家事法庭  法  官  朱家寬
以上正本係照原本作成。
如對本判決上訴，須於判決送達後20日內向本院提出上訴狀。如
委任律師提起上訴者，應一併繳納上訴審裁判費。　　　
中　　華　　民　　國　　111 　年　　5 　　月　　18　　日
                              書記官  陳憶萱
附表
編號 遺產範圍 備註 1 臺東縣○○鄉○○段000地號土地（面積：18540㎡，權利範圍：全部）  2 臺東縣○○鄉○○○段000地號土地（面積：240.59㎡，權利範圍：1/2）  3 臺東縣○○鄉○○○段00○號房屋（面積：112.38㎡，權利範圍：全部） 建物座落在臺東縣○○鄉○○○段000地號土地